【裁判字號】    95,台上,3410
【裁判日期】    950622
【裁判案由】    偽造文書
【裁判全文】
最高法院刑事判決            九十五年度台上字第三四一０號
    上  訴  人  乙○○
                        2樓
    選任辯護人  張孝詳律師
    上  訴  人  甲○○
                        39號.
上列上訴人等因偽造文書案件，不服台灣高等法院中華民國九十
二年十月二日第二審判決（九十二年度上訴字第二０八三號，起
訴案號：台灣台北地方法院檢察署八十八年度偵字第一三三三八
號，八十九年度偵續字第一九五號），提起上訴，本院判決如下
：
    主  文
上訴駁回。
    理  由
按刑事訴訟法第三百七十七條規定，上訴於第三審法院，非以判
決違背法令為理由，不得為之。是提起第三審上訴，應以原判決
違背法令為理由，係屬法定要件。如果上訴理由書狀並未依據卷
內訴訟資料，具體指摘原判決不適用何種法則或如何適用不當，
或所指摘原判決違法情事，顯與法律規定得為第三審上訴理由之
違法情形，不相適合時，均應認其上訴為違背法律上之程式，予
以駁回。本件上訴人乙○○上訴意旨略稱：(一)、告訴人丙○○（
原名邢玲玲、邢菁恣）於偵查中，指稱：伊於投保時，已經預繳
半年之保險費等語，但與其扣繳之郵局存摺紀錄明顯不符，其在
第一審時，又先稱：伊於另案執行出獄後，始知本件系爭保單之
要保人、受益人遭變更之情；嗣另改稱：甲○○（為告訴人之前
夫）去探監時，曾告知伊上情，並於伊出獄後，陪往南山人壽保
險股份有限公司（下稱南山壽險公司）查證各等語，益見其指訴
反覆不實，毫無可信。(二)、共同被告甲○○在偵查中，先謂：伊
不知告訴人有為伊與告訴人所生之子吳原誠投保之事，亦不知告
訴人被關在何處等語，已與告訴人堅稱：投保前，曾經徵得甲○
○同意，保險契約上之聯絡地址，亦載為甲○○住處等語有異，
復與證人即告訴人所生另前夫之子李耕銓供證：伊在告訴人另案
遭通緝被捕之初，即依告訴人囑託，將系爭保單連同繳費收據等
資料轉交甲○○，甲○○並知悉告訴人係押在「新店分局」等語
兩歧；再參以甲○○另謂：伊於民國八十七年二月四日已知有積
欠保費一個月之事，但保險公司並無書面催繳；嗣竟翻稱：係經
乙○○通知，始知欠繳保費之情各等語，可見所述前後矛盾，殊
非可採。(三)、乙○○既未親見甲○○擅自代簽告訴人署押，亦不
知其二人已經離婚，告訴人復於系爭保險契約內，載明以甲○○
之住址為通訊處，而父母為子女投保後，要求變更要保人名義，
並改以實際負責繳納保險費者作為受益人，原屬人之常情，是乙
○○對於甲○○所為種種，自不疑有他，並不具有與甲○○共同
偽造文書之主觀犯意存在。(四)、告訴人在第一審時，當庭表明願
意原諒甲○○及乙○○，然於判決後，竟以判刑過輕為由，請求
檢察官提起第二審上訴，嗣復提出請求南山壽險公司與乙○○連
帶賠償新台幣（下同）七百六十萬元之刑事附帶民事訴訟（按被
保險人並未死亡），當係欲以刑事為手段，達其民事無理需索之
目的。原審未見及此，遽採告訴人及甲○○不利於乙○○之陳述
，憑以認定乙○○犯罪，自有違經驗法則與論理法則，並有判決
理由未備之違誤。(五)、原判決固採證人即南山壽險公司人員高淑
芬所為系爭保險契約內容變更申請書之所以遭退件，係因新、舊
要保人簽名不齊全之證言，憑以認定事實，然此純屬證人推測之
詞，原判決又誤會高淑芬所言關於收件、退件之證詞，遽行認定
乙○○犯罪，其採證亦與經驗法則、論理法則不合。(六)、乙○○
已一再爭執其偵訊筆錄所載：「……因邢玲玲未繳費，……我告
訴甲○○可變更要保人，由甲○○繳費」，係屬不實，乃原審勘
驗錄音帶後，既發現確與實情諸多不符，並有錄音內容殘缺不全
現象，卻未命檢察官補正證明筆錄之真實性，逕行沿用第一審判
決，據以認定乙○○犯罪，實有應於審判期日調查之證據而未予
調查之違法。(七)、原判決事實認定告訴人「自八十七年一月份開
始，保險費有延遲繳納情況」，然其理由內竟說明：「告訴人保
費繳至八十七年一月，其繳費日期應至八十七年二月十六日始屆
至」，當有判決理由矛盾之違失。另上訴人甲○○上訴意旨略稱
：(一)、原判決事實既認定告訴人並未繳納八十七年一月及二月份
之保險費，卻於理由內說明其繳費日期應至八十七年二月十六日
始屆至，足見有判決理由矛盾之違誤。且甲○○已提出銀行存摺
，證明上揭保費係甲○○所繳付，乙○○亦指稱：告訴人可能因
存款帳戶中無足夠餘額，而無法藉由自動轉帳方式，繳納上揭二
期保費等語，此均屬有利於甲○○之證據，原審未予採納，復不
說明其不採納之理由，同有判決不備理由之違失。(二)、原判決認
定甲○○於八十七年二月九日偽造告訴人之署押於系爭文書，但
其理由內，則謂係於同年月六日所為，難認無理由矛盾之違誤。
(三)、原審僅以肉眼比對，遽謂上揭偽造之署押係出自甲○○之手
筆，卻未仔細勾稽其筆跡是否與告訴人之簽名相似，並斟酌偽造
之人通常會刻意模仿之常情，誠有疏未注意審酌有利於甲○○證
據之違失各云云。惟查：刑事訴訟法第三百七十九條第十款所稱
應調查之證據，係指與待證事實有重要關係，在客觀上認為應行
調查，始足為認定事實及適用法律之基礎者而言，倘事實已臻明
確，當毋庸為無益之調查，即無所謂應於審判期日調查之證據未
予調查之違法可言。而證據之取捨、證明力之判斷及事實之認定
，係屬事實審法院自由判斷裁量之職權，此項自由判斷職權之行
使，倘不違背經驗法則或論理法則，即不能任憑己意，指摘為違
法，而資為上訴第三審之適法理由。其中所稱經驗法則，乃謂一
般之人，基於日常生活經驗所存在之定則，具有客觀性，非許由
當事人依其主觀自作主張，而論理法則，係指理則上當然之法則
，一般人均不致有所懷疑之理論上定律。且證人或相關諸人之陳
述，雖彼此稍有差異，事實審法院非不可本於經驗法則及論理法
則，斟酌其他情形，作合理之比較判斷，定其取捨，倘僅就其中
之一部分認為真實，予以採取，亦非法所不許。本件原判決主要
係依憑告訴人堅訴遭人冒簽署押，偽造系爭保險契約書之內容變
更申請書；甲○○在偵查中坦承伊不甘既非該保險之受益人，還
須代繳保費，始在不知告訴人確實下落之情況下，依乙○○建議
，未經告訴人同意，填寫上揭申請文件，交由乙○○辦理；乙○
○亦在偵查中直言伊因告訴人未續繳保費，乃告知甲○○「可變
更要保人，由甲○○繳費」各等語，並有上揭各文書及南山壽險
公司函暨附件為佐，衡諸上揭變更結果，吳、王二人均能受益，
再參以系爭文書上之偽造署押，以肉眼辨識，確存有甲○○筆跡
特性，告訴人在偵查中亦謂「蠻像是甲○○簽的」等證據資料，
乃認定上訴人二人有原判決事實欄所載之犯行，因而維持第一審
均論處上訴人二人共同行使偽造私文書，足以生損害於他人罪刑
（各處有期徒刑四月，如易科罰金，均以三百元折算一日，均緩
刑三年）之判決，駁回其二人及檢察官之第二審上訴。對於其二
人均否認犯罪，甲○○辯以伊僅於乙○○交付之文書上填寫自己
及吳原誠之署押，其餘即由乙○○處理，伊未偽簽告訴人署押，
亦未授意乙○○代簽；乙○○則以甲○○交還系爭文書時，其上
已有告訴人署押，該文書之所以遭退件，係因相關之自動轉帳授
權書欠缺甲○○之印鑑文，並非原文書上無告訴人署押之緣故，
自無由伊代簽之可能置辯，如何係相互推諉飾卸刑責之詞，均不
足採，亦已依卷內各證據資料予以指駁說明。所為之事實認定及
得心證理由，俱有各證據資料在案可稽。原判決既綜合上揭各間
接證據，本於推理作用而為判斷，尚無違背客觀存在之經驗法則
或論理法則。上訴意旨，置原判決已明白論斷之事項於不顧，就
屬原審採證認事職權之行使，任意指摘係違法採證及判決不備理
由，且猶為單純事實上之爭執，自難認為適法之第三審上訴理由
。且原審既當庭勘驗乙○○之偵訊錄音帶，發現其中關於乙○○
所供上揭關鍵陳述之紀錄未失真意，有該筆錄可稽，原判決採納
作為判斷之基礎，要無乙○○上訴意旨所謂證據調查職責未盡之
違法可言。至高淑芬之證言，僅屬乙○○所謂系爭文書如何退件
之事，而告訴人究係自八十七年一月或二月起欠繳保費，均於系
爭文書之偽造署押無直接關係，原審未予詳查，固有微疵，但於
判決本旨尚無影響，依刑事訴訟法第三百八十條規定意旨，仍不
得為第三審上訴之合法理由。依上說明，應認其二人上訴均為違
背法律上之程式，予以駁回。
據上論結，應依刑事訴訟法第三百九十五條前段，判決如主文。
中    華    民    國  九十五  年    六    月  二十二  日
                      最高法院刑事第八庭
                          審判長法官  張  淳  淙
                                法官  張  春  福
                                法官  呂  丹  玉
                                法官  洪  昌  宏
                                法官  蔡  彩  貞
      本件正本證明與原本無異
                                      書  記  官
中    華    民    國  九十五  年    六    月  二十六  日
                                                      Y


司法院資訊處製作；財團法人民間司法改革基金會備份。
